【裁判字號】    99,國,12
【裁判日期】    990625
【裁判案由】    國家賠償
【裁判全文】
臺灣臺中地方法院民事判決                99年度國字第12號
原      告  乙○○
訴訟代理人  王通顯律師
被      告  台中縣后里鄉公所
法定代理人  甲○○
訴訟代理人  洪塗生律師
複 代 理人  賴俊宏律師
上當事人間請求國家賠償事件，本院於民國99年5月27日言詞辯
論終結，判決如下：
    主      文
原告之訴及假執行之聲請均駁回。
訴訟費用新台幣壹萬陸仟陸佰肆拾貳元由原告負擔。
    事實及理由
一、按依國家賠償法請求損害賠償時，應先以書面向賠償義務機
    關請求之；賠償義務機關拒絕賠償，或自提出請求之日起逾
    30日不開始協議，或自開始協議之日起逾60日協議不成立時
    ，請求權人得提起損害賠償之訴，此觀諸國家賠償法第10條
    第1項及第11條第1項前段之規定自明。本件原告認被告應依
    國家賠償法第2條第2項規定負損害賠償責任，前曾以書面向
    被告請求國家賠償，然為被告所拒絕等情，有原告提出之國
    家損害賠償請求書及台中縣后里鄉公所民國99年2月5日后鄉
    行字第0990002025號函附具之99年度后鄉法賠字第1號拒絕
    賠償理由書附卷可稽。是原告提起本件國家賠償訴訟，揆之
    首開規定，程序上並無不合，合先敘明。
二、原告主張：原告之妻蔡昭雲於98年11月30日上午10時50分許
    ，騎乘機車行經台中縣后里鄉○○路8-6號前，因突然衝出
    一隻流浪犬（下稱系爭流浪犬）與蔡昭雲相撞，造成蔡昭雲
    意外死亡。嗣原告於翌日返回肇事現場找尋系爭流浪犬不著
    ，始知悉該流浪犬遭被告之清潔隊當成垃圾處理掉。而因動
    物保護法第2條明定主管機關在縣（市）為縣（市）政府，
    且於被告網頁中，其清潔隊掌理事項復包括「棄犬捕捉」職
    務，足見台中縣政府已將后里鄉轄區之棄犬捕捉工作委由被
    告執行，被告負有捕捉流浪犬之法定職務。乃被告負責捕捉
    棄犬之公務員竟怠於執行捕捉棄犬職務，未積極捕捉，造成
    系爭流浪犬衝撞騎乘機車之原告配偶蔡昭雲，致蔡昭雲死亡
    ，被告機關自難謂無過失。玆原告配偶蔡昭雲既因被告所屬
    公務員過失怠於執行捕捉野犬之職務，致遭系爭流浪犬衝撞
    機車而死亡，則被害人蔡昭雲之死亡與被告所屬公務員過失
    怠於執行捕捉野犬職務間自有相當因果關係。從而，原告對
    其因此所受之損害，自得依國家賠償法第2條第2項、第5條
    ，及民法第184條第1項前段、第2項、第192條第1項、第194
    條之規定，請求被告負國家賠償責任，而據以請求被告賠償
    (1)醫療費：被害人蔡昭雲於本件事故發生後，經送往醫院急
    救，支出醫療費新台幣（下同）1萬元；(2)喪葬費：原告因
    其配偶蔡昭雲死亡，支出喪葬費用共579, 160元；(3)精神慰
    撫金：原告與被害人蔡昭雲結婚多年，鶼鰈情深，蔡昭雲遭
    此意外喪生，致原告頓失依恃，家庭破碎，精神上所受打擊
    莫可言喻，受有非財產上之損害1,000, 840元，以上合計
    158 萬元，爰依法提起本件訴訟。並聲明：（1）被告應給
    付原告158萬元，及自起訴狀繕本送達翌日起至清償日止，
    按週年利率百分之5計算之利息；（2）願供擔保，請准宣告
    假執行。
三、被告則以：
（一）本件事故發生之時間為98年11月30日上午10時50分許，嗣
      於該日下午1時30分許，被告清潔隊垃圾車行至台中縣后
      里鄉○○路8-6號附近時，有一男子【依台中縣警察局大
      甲分局製作之查訪報告表（下稱查訪報告）所示，應為當
      地民眾「莊榮光」】用肥料塑膠袋裝袋丟入垃圾車內，清
      潔隊員隨即詢問袋內所裝何物，該男子表示係狗屍體，清
      潔隊即依法收集。惟當時並不知該男子所丟棄之狗屍體即
      為當日肇事犬隻，故被告清潔隊就該狗屍體之處置，係依
      廢棄物清理法第2條第1項第1款及第5條第4項規定，清運
      處理廢棄物，並無任何過失，致侵害原告權利情形。是原
      告以被告之清潔隊人員不應將肇事犬隻當作垃圾處理掉為
      由，據以請求國家賠償，顯然無據。
（二）又被告並非動物保護法明定之主管機關，其所屬公務員亦
      無依該法規定負執行捕捉野犬之法定職務，自無消極不作
      為之怠於執行職務可言。原告固主張被告於其網頁中記載
      其清潔隊之職掌事項包括「棄犬捕捉」職務。然動物保護
      法明定其中央主管機關為行政院農業委員會（下稱農委會
      ），而農委會依其法定職權，於92年8月15日訂定之「人
      道捕犬作業規範」，乃農委會本於動物保護法中央主管機
      關之地位所訂定供下級機關及其人員執行職務之作業準則
      ，性質上屬行政規則，其權源仍係基於動物保護法而來，
      並無超越母法之效力。至於目前關於流浪犬捕捉工作，則
      係依已廢止之「台灣省畜犬管理辦法」之規定，由各鄉鎮
      市清潔隊執行捕捉流浪犬。然動物保護法明定之地方主管
      機關既係縣（市）政府，並非鄉鎮市公所或其所屬之清潔
      隊，則不論係依農委會訂定之「人道捕犬作業規範」第2
      條所示：鄉（鎮、市、區）公所負責犬隻捕捉之執行單位
      ，執行犬隻捕捉；抑或依已廢止之「台灣省畜犬管理辦法
      」第2條第1項第2款所示：棄犬捕捉執行機關，在鄉（鎮
      、市）為清潔隊，無非係在揭示實際執行捕捉之單位而已
      ，至於負捕捉之法定職務機關依動物保護法之規定仍為縣
      （市）政府。換言之，各鄉鎮市公所之清潔隊純屬受地方
      主管機關委託之執行單位而已。再者，動物保護法之立法
      目的為尊重動物生命及保護動物，此觀諸該法第1條第1項
      之規定即明，故該法規定主管機關應為一定作為之目的，
      並非保障特定人之權益，而係基於保護動物原則而為一定
      作為。至遭人棄養之野狗具有流動性，捕捉本有相當程度
      之不確定性，若欲防止其突發性之侵害，當難全仰賴公權
      力行使，個人之防護措施仍係防止野狗突發侵害之有效之
      道。動物保護法第32條第1項第2款既僅規定主管機關對於
      違反同法第5條第3項規定棄養之動物，「得」逕行沒入，
      則主管機關對於遭人棄養之野狗，究竟沒入與否，當視能
      否掌握該野狗之動態及捕捉之可能性而定，足見主管機關
      對此仍有相當之裁量空間，而非已無裁量之餘地，則主管
      機關若未能捕捉沒入遭人棄養之野狗，是否即可認為人民
      之權利因而遭受直接損害，而得請求國家賠償，顯非無疑
      。且上開條文固規定主管機關得逕行沒入遭人棄養之野狗
      ，亦難據此反面推論主管機關即有捕捉野狗而予沒入之法
      定職務。況動物保護法並未明確規定「特定人得享有權利
      ，或對符合法定條件而可得特定之人，授予向行政主體或
      國家機關為一定作為之請求權」，亦非針對公共利益或一
      般國民福祉而設，且自其法律之整體結構、適用對象、所
      欲產生之規範效果及社會發展因素等綜合判斷，亦無法得
      有保障特定人之意旨，是堪信動物保護法之前開規定，僅
      屬賦予主管機關推行保護動物之公共事務權限，並賦予主
      管機關有逕行沒入之作為或不作為裁量權限。被告既非動
      物保護法之主管機關，而係受台中縣政府委託執行捕捉野
      狗業務，並無捕捉野狗之法定職務，自無怠於執行職務情
      事可言，是被告自不應負本件國家賠償責任等語，資為抗
      辯。並聲明：（1）駁回原告之訴；（2）如受不利判決，
      願供擔保，請准宣告免為假執行。
四、兩造不爭執之事實：原告之妻蔡昭雲於98年11月30日晚上7
    時40分死亡，其相驗屍體證明書之死亡方式欄內記載其係意
    外死亡。
五、原告固主張被告怠於執行「棄犬捕捉」之法定職務，致其配
    偶蔡昭雲於98年11月30日上午10時50分許，騎乘機車途經台
    中縣后里鄉○○路8-6號前，突遭系爭流浪犬衝撞機車，因
    而人車倒地，受傷不治死亡，被告依法應負國家賠償法第2
    條第2項後段所定之賠償責任等情。然被告否認有怠於執行
    職務而應負本件國家賠償責任情形，並以前揭情詞置辯。是
    本件兩造爭執之重點，顯在於被告有無怠於執行職務情事？
    經查：
（一）原告之配偶蔡昭雲於98年11月30日上午10時50分許，騎乘
      車牌號碼SMZ-131號機車沿台中縣后里鄉○○路由西向東
      行駛，途經台中縣后里鄉○○路8-6號前，撞及系爭流浪
      犬，致人車跌倒，蔡昭雲並因此傷重不治，延至當日晚上
      7 時40分死亡之事實，為兩造所不爭執，並經證人曾秋明
      於警詢時證述明確，復有原告提出之臺灣臺中地方法院檢
      察署相驗屍體證明書及本院向台中縣警察局調取之道路交
      通事故現場圖、道路交通事故調查報告表（一）、（二）
      、調查筆錄、光田綜合醫院診斷證明書、現場照片附卷可
      稽，固堪信為真實。
（二）然兩造對於被告是否有怠於執行「棄犬捕捉」之法定職務
      ，致不法侵害原告權益一節，則各執一詞，並爭執甚烈。
      按國家賠償法第2條第2項後段固規定：公務員怠於執行職
      務，致人民自由或權利遭受損害者，亦應負損害賠償責任
      。然所謂「怠於執行職務」，係指公務員在職務上如對第
      三人負有作為義務，且其作為義務係為第三人之利益存在
      ，亦即其目的係在保護或增進該第三人利益，但竟不作為
      或延遲執行或不完全執行，即為怠於執行職務。故公務員
      若無作為義務，或其作為義務專在維護社會公益，自不得
      對其不作為加以非難，而令其所屬機關負國家賠償責任。
      且司法院大法官會議釋字第469號解釋理由亦明示：「國
      家賠償法第2條第2項規定：『公務員於執行職務行使公權
      力時，因故意或過失不法侵害人民自由或權利者，國家應
      負損害賠償責任。公務員怠於執行職務，致人民自由或權
      利遭受損害者亦同』，凡公務員職務上之行為符合：行使
      公權力、有故意或過失、行為違法、特定人自由或權利所
      受損害與違法行為間具相當因果關係之要件，而非純屬天
      然災害或其他不可抗力所致者，被害人即得分就積極作為
      或消極不作為，依上開法條前段或後段請求國家賠償，該
      條規定之意旨甚為明顯，並不以被害人對於公務員怠於執
      行之職務行為有公法上請求權存在，經請求其執行而怠於
      執行為必要。惟法律之種類繁多，其規範之目的亦各有不
      同，有僅屬賦予主管機關推行公共事務之權限者，亦有賦
      予主管機關作為或不作為之裁量權限者，對於上述各類法
      律之規定，該管機關之公務員縱有怠於執行職務之行為，
      或尚難認為人民之權利因而遭受直接之損害，或性質上仍
      屬適當與否之行政裁量問題，既未達違法之程度，亦無在
      個別事件中因各種情況之考量，例如：斟酌人民權益所受
      侵害之危險迫切程度、公務員對於損害之發生是否可得預
      見、侵害之防止是否須仰賴公權力之行使始可達成目的而
      非個人之努力可能避免等因素，已致無可裁量之情事者，
      自無成立國家賠償之餘地。倘法律規範之目的係為保障人
      民生命、身體及財產等法益，且對主管機關應執行職務行
      使公權力之事項規定明確，該管機關公務員依此規定對可
      得特定之人負有作為義務已無不作為之裁量空間，猶因故
      意或過失怠於執行職務或拒不為職務上應為之行為，致特
      定人之自由或權利遭受損害，被害人自得向國家請求損害
      賠償。至前開法律規範保障目的之探求，應就具體個案而
      定，如法律明確規定特定人得享有權利，或對符合法定條
      件而可得特定之人，授予向行政主體或國家機關為一定作
      為之請求權者，其規範目的在於保障個人權益，固無疑義
      ；如法律雖係為公共利益或一般國民福祉而設之規定，但
      就法律之整體結構、適用對象、所欲產生之規範效果及社
      會發展因素等綜合判斷，可得知亦有保障特定人之意旨時
      ，則個人主張其權益因公務員怠於執行職務而受損害者，
      即應許其依法請求救濟。……」。準此可知，被害人得依
      國家賠償法第2條第2項規定請求國家賠償責任，當須具備
      ：(1)法律規範之目的係為保障人民生命、身體及財產等法
      益，且對主管機關應執行職務行使公權力之事項規定明確
      ；(2)主管機關公務員依其規定對可得特定之人負有作為義
      務已無不作為之裁量空間；(3)因故意或過失怠於執行職務
      或拒不為職務上應為之行為，致特定人之自由或權利遭受
      損害等要件始可。然觀之動物保護法全文，其第1條第1項
      明揭其立法目的為「尊重動物生命及保護動物」，而於第
      6條明定：任何人不得惡意或無故騷擾、虐待或傷害動物
      ；並於第11條第1項復規定：飼主對於受傷或罹病之動物
      ，應給與必要之醫療，均係本於第1條第1項之立法目的所
      為之延伸規定。至同法第32條第1項第1款固規定，主管機
      關對於違反第5條第3項規定棄養之動物，「得」逕行沒入
      。惟該條文係規定在該法第6章所定之「罰則」內，立法
      形成上僅係主管機關對於遭飼主棄養之動物得為「沒入」
      之行政處分，尚難認併含有保護特定人民生命、身體或財
      產法益之目的考量，而合於上開解釋意旨所謂「法律對主
      管機關應執行職務行使公權力之事項規定明確，該管機關
      公務員依此規定對『可得特定之人』所負作為義務已無不
      作為之裁量餘地」之情形。再者，遭人棄養之野狗具有流
      動性，捕捉本有相當程度之不確定性，防止其突發性的侵
      害，當難全仰賴公權力之行使，個人之防護措施仍係防止
      野狗突發侵害之有效之道。況動物保護法第32條第1項第2
      款既僅規定主管機關對於違反同法第5條第3項規定棄養之
      動物，「得」逕行沒入，則主管機關對於遭人棄養之野狗
      ，究竟沒入與否，當視能否具體掌握該野狗之動態及捕捉
      之可能性而定，足見主管機關對此仍有相當之裁量空間，
      而非已無裁量之餘地。因此，主管機關若未能捕捉沒入遭
      人棄養之野狗，尚難執此遽認人民之權利因而遭受直接損
      害，而得請求國家賠償。查卷存被告之網頁固記載其所屬
      清潔隊掌理事項包含「棄犬捕捉」項目，然動物保護法第
      2條明定該法所稱主管機關，在農委會；在直轄市為直轄
      市政府；在縣（市）為縣（市）政府。嗣農委會並本其法
      定職權，訂定「人道捕犬作業規範」，該規範第2條規定
      直轄市政府、縣（市）政府、鄉（鎮、市、區）公所負責
      犬隻捕捉之執行單位，是依此情形而論，足見被告並非動
      物保護法明定之主管機關，僅係受台中縣政府之委託執行
      棄犬捕捉業務。是原告指稱被告負有執行「棄犬捕捉」法
      定職務一節，即有可疑。況即使認為被告確負有執行「棄
      犬捕捉」之職務，但因遭人棄養之犬隻具有流動性，捕捉
      本有相當程度之不確定性，故被告對於遭飼主棄養之犬隻
      ，究是否依動物保護法第32條第1項第2款之規定予以沒入
      ，當視能否具體掌握該棄養犬隻之動態及捕捉之可能性而
      定，足見被告對此仍有相當之裁量空間。是原告以被告未
      能積極捕捉棄犬，致其配偶蔡昭雲騎乘機車途經本件肇事
      地點，與系爭流浪犬相碰撞，因而受傷不治死亡，被告有
      怠於執行職務情形，應負國家賠償法第2條第2項後段之賠
      償責任云云，揆諸上開說明，自於法無據，尚難憑採。
（三）至原告固另指摘被告所屬清潔隊於本件事故發生後，將系
      爭肇事之流浪犬當成垃圾處理掉等情。惟按廢棄物清理法
      第5條第4項規定一般廢棄物之回收、清除、處理，在縣由
      鄉(鎮、市)公所負責回收、清除。惟所謂「一般廢棄物」
      ，係指由家戶或其他非事業所產生之垃圾、糞尿、動物屍
      體等，足以污染環境衛生之固體或液體廢棄物，此觀諸同
      法第2條第1項第1款之規定即明。查本件意外事故發生當
      日下午1時30分許，被告所屬清潔隊之垃圾車行至肇事地
      點時，係由附近民眾莊榮光用肥料塑膠袋裝該狗屍體丟上
      垃圾車等情，業據證人莊榮光及被告所屬清潔隊隊員林佳
      宜於警方查訪時陳述明確，有台中縣警察局大甲分局製作
      之查訪報告表附卷可稽。是被告所屬清潔隊員在不知上開
      已死亡之犬隻即係系爭肇事流浪犬之情形下，依法清除處
      理屬於「一般廢棄物」之民眾所丟棄之狗屍體，即難謂有
      何不法可言，附此敘明。
六、綜上所述，原告主張被告怠於執行「棄犬捕捉」之法定職務
    ，致其配偶蔡昭雲騎乘機車途經本件肇事地點，遭系爭流浪
    犬衝撞機車，因而受傷不治死亡，被告應負國家賠償法第2
    條第2項後段之國家賠償責任，賠償醫療費1萬元、喪葬費57
    9, 160元及精神慰撫金1,000, 840元，合計158萬元（按應
    為159萬元之誤）等情，既非可信，被告所辯，應屬可採。
    從而，原告依國家賠償法第2條第2項、第5條，及民法第184
    條第1項前段、第2項、第192條第1項、第194條之規定，請
    求被告給付158萬元，及自起訴狀繕本送達翌日起至清償日
    止，按週年利率百分之5計算之利息，為無理由，應予駁回
    。
七、原告之訴既經駁回，其假執行之聲請亦失所依據，應併予駁
    回。
八、本件事證已臻明確，兩造其餘主張及舉證，與本件判決結果
    尚不生影響，爰不逐一贅敘，併此敘明。
九、本件訴訟費用額確定為16,642元，由敗訴之原告負擔。
十、訴訟費用負擔之依據：民事訴訟法第78條。
中    華    民    國    99    年    6    月    25    日
                  民事第二庭    法  官  吳美蒼
正本係照原本作成。
如對本判決上訴，須於判決送達後20日內向本院提出上訴狀。
中    華    民    國    99    年    6    月    25    日
                                書記官

司法院資訊處製作；財團法人民間司法改革基金會備份。
